臺灣臺中地方法院民事判決　九十三年度訴字第二○三九號
　　原　　　告　甲○○
　　被　　　告　丙○○
右當事人間分配表異議之訴事件，本院於民國九十四年二月一日言詞辯論終結，判決
如左：
    主      文
本院九十三年度執字第二三四四號強制執行事件民國九十三年七月二十八日所製作之
分配表上，被告所受分配債權額金額新台幣壹佰伍拾萬零壹仟捌佰肆拾貳元，受分配
金額新台幣壹佰貳拾陸萬伍仟貳佰參拾捌元應減為零元。
訴訟費用由被告負擔。
    事實及理由
一、原告主張：訴外人陸政宏於民國八十一年六月卅日點交以總價新台幣（下同）八
    百五十萬元出賣其坐落臺中縣潭子鄉○○○段四─四三、四─四四、四─四五、
    四─四六地號土地及地上建物一棟，建號二五八七號，門牌臺中縣潭子鄉○○路
    ○段三八六巷六弄十五號房屋之不動產予被告之妻，價金以被告對陸政宏二百二
    十三萬一千零二十元債權為抵銷、被告之妻代繳土地增值稅八十一萬四千九百零
    四元及代償買賣標的擔保之貸款四百萬元方式支付之。嗣為擔保該不動產所有權
    之移轉登記乃由原告以所有坐落台中縣豐原市○○段一三九地號土地於八十一年
    八月一日設定最高限額一百五十萬元抵押權，權利人為被告之擔保物權，並由原
    告簽立面額一百萬元之本票同供擔保。兩造亦約定於移轉登記完成時，被告須將
    系爭擔保之抵押權塗銷，並返還本票。被告除未兌現承諾外，且系爭本票亦記明
    ，本票擔保期間不計利息。被告於九十三年六月五日向原告取得兩張支票計九萬
    三千五百元，亦承諾塗銷抵押權，被告亦未履行其承諾。因擔保之債權已消滅，
    系爭抵押權及擔保本票債權亦同消滅。爰依強制執行法第四十一條第一項規定提
    起本件訴訟，並聲明：鈞院九十三年度執字第二三四四號強制執行事件九十三年
    七月二十八日所製作之分配表上，被告所受分配債權額金額一百五十萬零一千八
    百四十二元，受分配金額一百二十六萬五千二百三十八元應減為零元。
二、被告抗辯：訴外人陸政宏原向被告借款四百萬元，於八十一年六月十四日以總價
    八百五十萬元將其所有坐落臺中縣潭子鄉○○○段四─四三、四─四四、四─四
    五、四─四六地號土地及地上建物一棟，建號二五八七號，門牌臺中縣潭子鄉○
    ○路○段三八六巷六弄十五號房屋之不動產出賣予被告之妻，被告於八十一年六
    月三十日支付價金二百二十三萬一千零二十元，以原欠款債權為抵銷及被告之妻
    代繳土地增值稅八十一萬四千九百零四元，計三百零四萬五千九百二十四元及銀
    行原貸款四百萬元，陸政宏尚積欠被告三十一萬四千九百零四元，即簽立面額二
    十五萬元本票交被告收執。惟因前開買賣不動產於辦理移轉登記時為訴外人假扣
    押，被告乃代陸政宏支付該一百萬元以辦理移轉，並由陸政宏簽立一百萬元面額
    之本票，再由原告任連帶保證人，提供系爭土地設定抵押，並簽發一百萬元面額
    之本票供擔保。被告於九十三年六月五日收受原告交付面額四萬三千五百元支票
    乙紙及現金五萬元，合計九萬三千五百元，僅為抵押債權部分之清償。並聲明：
    原告之訴駁回。
三、兩造不爭執之事實：
(一)訴外人陸政宏於八十一年六月卅日點交以總價八百五十萬元出賣其坐落臺中縣潭
    子鄉○○○段四─四三、四─四四、四─四五、四─四六地號土地及地上建物一
    棟，建號二五八七號，門牌臺中縣潭子鄉○○路○段三八六巷六弄十五號房屋之
    不動產予被告之妻，價金以被告對陸政宏二百二十三萬一千零二十元債權為抵銷
    、被告之妻代繳土地增值稅八十一萬四千九百零四元及代償買賣標的擔保四百萬
    元之貸款方式支付之，嗣並完成不動產所有權移轉登記。
(二)原告所有坐落台中縣豐原市○○段一三九地號土地於八十一年八月一日設定最高
    限額一百五十萬元抵押權，權利人為被告。
(三)原告之債權人聲請就原告所有不動產強制執行，經本院以九十三年度執字第二三
    四四號，拍賣原告所有系爭土地，被告以其為系爭抵押權權利人，且提出原告簽
    發、到期日八十一年七月廿九日、面額一百萬元、票號五二八五九之本票乙紙，
    聲請參與分配，經執行法院列入分配表，分配債權額為一百五十萬零一千八百四
    十二元，分配金額為一百二十六萬五千二百三十八元。
(四)被告於九十三年六月五日收受原告交付面額四萬三千五百元支票乙紙及現金五萬
    元，合計九萬三千五百元。
四、得心證之理由：
    兩造厥有爭執者，為系爭抵押權究係擔保陸政宏前開買賣不動產所有權移轉登記
    債務，抑或擔保陸政宏對被告一百萬元之借款債務？及兩造是否合意原告若給付
    被告九萬三千五百元，被告即無條件塗銷系爭抵押權？查：
(一)原告主張系爭抵押權乃係擔保陸政宏前開買賣不動產所有權移轉登記債務之事實
    ，業據其提出不動產買賣點交合意書、土地登記簿謄本為證，並據證人陸政宏於
    本院結證：八百五十萬是買賣房子的總價金，其中四百萬元是我原來的貸款，我
    已經有還一部分了，但暫以四百萬來計算，八十一萬四千九百零四元是土地增值
    稅，其餘價款有經過結算我尚積欠被告原有債務二百二十三萬一千零二十元，以
    該債務抵銷，剩下的錢應該還有一百多萬，被告應於房子過戶的時候一次付清，
    本來契約訂立後就應該去繳增值稅，但被告拖了近一個月，所以才會被假扣押，
    被告又拿出一百萬來塗銷假扣押，剩餘的一些價款，被告並未支付給我。我會開
    二十五萬元的本票是因為我欠訴外人施先生欠款二十五萬元，被告要求我開本票
    給他，該項欠款我有陸陸續續在處理，我開一百萬本票，原告又開一百萬本票，
    是為了擔保可以過戶，設定抵押也是為了擔保可以過戶等語屬實。雖被告否認證
    人陸政宏之證言，並據其提出本票三張為證。然按證人為不可代替之證據方法，
    如果確係在場聞見待證事實，而其證述又非虛偽者，縱令證人與當事人有親屬、
    親戚或其他利害關係，其證言亦非不可採信，最高法院著有五十三年度台上字第
    二六七三號判例意旨足資參照。證人陸政宏之證言，並無證據足認為虛偽，已難
    認有不實，且該證人復經結證，更難認有虛偽。再該證人之陳述，並與前開買賣
    契約載明：「至中華民國八十一年六月三十日止，買方乙○○（被告之妻）已支
    付價金新台幣二百二十三萬一千零二十元整給賣方（訴外人陸政宏），並為賣方
    代繳土地移轉增值稅新台幣八十一萬四千九百零四元整，合計以上二款買方確已
    支付不動產價款新台幣三百零四萬五千九百二十四元整給賣方」；「點交完畢，
    買方應支付之價款餘額，得依地政機關所有權移轉登記完畢時，一次付清」等內
    容之買賣當事人間買賣不動產移轉及價金交付之情節均相符，亦徵該證人之證言
    與事實相符，當為可採。再就被告之抗辯而言，其不符處尚有、其本陳述：陸
    政宏向其借款四百萬元：：（總計於買賣後）尚欠被告三十一萬四千九百零四元
    云云，惟其於本院九十四年二月一日言詞辯論時，復先又陳述：其餘價款有經過
    結算陸政宏尚積欠我二百二十三萬一千零二十元，以該債權抵銷云云，嗣又改陳
    述：陸政宏積欠我的金額尚不足清償買賣總價，又欠我二十幾萬元，才開一張本
    票給我云云。就訴外人陸政宏究於買賣時經結算尚積欠被告債務若干，被告已反
    覆，並互為不符之陳述。、被告所陳述：於買賣後訴外人陸政宏尚欠被告三十
    一萬四千九百零四元云云，與其持有陸政宏簽立之本票面額乃二十五萬元不符。
    、被告所陳述：於買賣後訴外人陸政宏尚欠被告三十一萬四千九百零四元云云
    ，亦與前開買賣契約載明：「至中華民國八十一年六月三十日止，買方乙○○已
    支付價金新台幣二百二十三萬一千零二十元整給賣方」及「點交完畢，買方應支
    付之價款餘額，得依地政機關所有權移轉登記完畢時，一次付清」之內容均不相
    符。均徵被告之抗辯，與事實不符，委無可信。前開證人陸政宏之證言更徵可信
    。自應認系爭抵押權及原告所開立予被告收執面額一百萬元之本票乃在擔保訴外
    人陸政宏就前開買賣契約之移轉登記債務。陸政宏既已履行完畢前開買賣契約之
    移轉登記債務，則系爭擔保抵押權及供擔保由原告所簽立之本票即因主債務因履
    行已消滅，基於擔保物權及擔保債權之從屬性，系爭抵押權及本票債權均同消滅
    。被告自無從再執以參加分配。
(二)至兩造有關兩造是否合意原告若給付被告九萬三千五百元，被告即無條件塗銷系
    爭抵押權之爭執，雖據原告提出證明書為證，而依該證明書固亦載有：「主（註
    ）記清還設定抵押權」之內容，固亦堪認原告主張兩造合意原告若給付被告九萬
    三千五百元，即認抵押債權已清償，被告即塗銷系爭抵押權等情為真實。惟如前
    述，系爭擔保抵押權既早已因其擔保主債務之履行，其主債務已消滅而消滅，原
    告其後之給付行為僅為非債清償，並不影響本判決之認定。被告既不得再執系爭
    抵押權及原告所簽立之本票參加分配，其竟執以參加分配，則原告依強制執行法
    第四十一條第一項規定提起本件訴訟，求為判決：本院九十三年度執字第二三四
    四號強制執行事件九十三年七月二十八日所製作之分配表上，被告所受分配債權
    額金額一百五十萬零一千八百四十二元，受分配金額一百二十六萬五千二百三十
    八元應減為零元，即屬正當，應予准許。
五、訴訟費用負擔之依據：民事訴訟法第七十八條。
中　　　華　　　民　　　國　　九十四　　年　　　二　　　月　　二十二　日
                              臺灣臺中地方法院民事第二庭
~B法　　　官　陳秋月
右為正本係照原本作成
如對本判決上訴，須於判決送達後二十日內，向本院提出上訴狀，同時表明上訴理由
；如已於本判決宣示後送達前提起上訴者，應於判決送達後十日內補具上訴理由，並
按他造當事人之人數附繕本。
中　　　華　　　民　　　國　　九十四　　年　　　二　　　月　　二十二　日
~B法院書記官　黃舜民
